ACORDAO-COMPLETO-2525524

ACÓRDÃO 2293/2022 ATA 12/2022 - PRIMEIRA CÂMARA

VISTOS, relatados e discutidos estes autos de pedido de reexame em processo de pensão militar interposto contra o Acórdão 8921/2021-TCU-Primeira Câmara,
ACORDAM os Ministros do Tribunal de Contas da União, reunidos em sessão da Primeira Câmara, com fulcro no art. 48 da Lei 8.443/1992, c/c o art. 286 do RITCU, e diante das razões expostas pelo relator, em:
9.1. conhecer do pedido de reexame para, no mérito, negar a ele provimento;
9.2. dar ciência desta deliberação à recorrente e ao Comando do Exército.

Pedido de reexame contra deliberação em que negado registro a atos de pensão militar emitidos pelo Comando do Exército.

Primeira Câmara

Comando do Exército.

3. Recorrente: Maria Isabel Kauer (XXX.556.230-XX)

13.1. Ministros presentes: Walton Alencar Rodrigues (Presidente), Benjamin Zymler (Relator) e Vital do Rêgo.
13.2. Ministro-Substituto convocado: Augusto Sherman Cavalcanti.
13.3. Ministro-Substituto presente: Weder de Oliveira.

BENJAMIN ZYMLER

Ministro-Substituto Weder de Oliveira.

Adoto como relatório, com os ajustes de forma pertinentes, a instrução elaborada no âmbito da Secretaria de Recursos (Serur) , acolhida pelo corpo diretivo da unidade técnica e pela representante do Ministério Público junto ao Tribunal de Contas da União (MP/TCU) :
	"INTRODUÇÃO
1. Trata-se de pedido de reexame interposto pela pensionista Maria Isabel Kauer (peças 17 a 21) , buscando reverter o julgamento pela ilegalidade do ato de pensão militar emitido pelo Comando do Exército, proferido no Acórdão 8921/2021-TCU-Primeira Câmara (peça 9) , que teve como relator o Excelentíssimo Senhor Ministro-Substituto Weder de Oliveira. 
1.1. A deliberação recorrida apresenta o seguinte teor:
'VISTOS, relatados e discutidos estes autos de pensões militares concedidas pelo Ministério da Defesa - Comando do Exército.
ACORDAM os ministros do Tribunal de Contas da União, reunidos em sessão da 1ª Câmara, ante as razões expostas pelo relator, em:
9.1. considerar ilegais os atos de pensão militar relativos ao Sr. Harri Kauer (7325/2017, peça 2) e Jorge Pinto Frota (37428/2018, peça 3) , recusando-lhes o registro, nos termos do § 1º do art. 260 do RI/TCU; 
9.2. dispensar a devolução dos valores indevidamente recebidos de boa-fé, presumidamente, pelos pensionistas, nos termos da Súmula 106 deste Tribunal; 
9.3. determinar ao Comando do Exército que: 
9.3.1. no prazo de 15 (quinze) dias, a contar da ciência desta deliberação, abstenha-se de realizar pagamentos decorrentes dos atos impugnados, sujeitando-se a autoridade administrativa omissa à responsabilidade solidária, nos termos do art. 262, caput, do Regimento Interno do Tribunal;
9.3.2. regularize o posto/graduação dos instituidores que serve de base para o cálculo dos proventos das pensões militares;
9.3.3. dê ciência à Sra. Maria Isabel Kauer de que pode optar por benefícios legalmente acumuláveis nos termos do art. 29 da Lei 3.765/1960;
9.3.4. cadastre novos atos de concessão de pensão livres das irregularidades apontadas, submetendo-os no prazo de 30 (trinta) dias à apreciação deste Tribunal, nos termos do art. 262, caput e § 2º, do RI/TCU, e 19, § 3º, da Instrução Normativa TCU 78/2018;
9.3.5. dê ciência, no prazo de 15 (quinze) dias, a contar do recebimento da notificação deste acórdão, do inteiro teor desta deliberação aos beneficiários dos atos impugnados, encaminhando a este Tribunal, no prazo de 30 (trinta) dias, comprovante da referida ciência;
9.3.6. informe aos interessados que o efeito suspensivo proveniente da interposição de possíveis recursos perante o Tribunal não os exime da devolução dos valores percebidos indevidamente após a respectiva notificação, caso os recursos não sejam providos;
9.4. encerrar o processo e arquivar os presentes autos.' (destacamos e sublinhamos) 
HISTÓRICO
2.	O ato de pensão militar de interesse da recorrente foi julgado ilegal, uma vez que:
a)	os proventos estão sendo pagos com base em graduação superior, em desacordo com o art. 110 da Lei 6.880/1980;
b)	o ex-militar Harri Kauer não tinha direito ao benefício previsto no inciso II do art. 50 da Lei 6.880/80 por não contar com, no mínimo, 30 (trinta) anos de serviço, para ser reformado em grau superior; e
c)	a pensionista Maria Isabel Kauer acumula outros dois benefícios previdenciários, contrariando o disposto no art. 29 da Lei 3.765/1960.
2.1.	Irresignada, a referida pensionista interpôs o presente pedido de reexame (peças 17 a 21) , cujas argumentações serão abordadas mais adiante.
ADMISSIBILIDADE
3.	Reitera-se o exame de admissibilidade realizado pelo Sar/Serur (peças 22 e 23) , que opinou pelo conhecimento do recurso, nos termos do art. 48 da Lei 8.443/1992, c/c os arts. 285 e 286, parágrafo único, do RI/TCU, suspendendo-se os efeitos dos subitens 9.1, 9.3, 9.3.1, 9.3.2 e 9.3.4 do Acórdão 8921/2021-TCU-Primeira Câmara, em relação à recorrente. O Excelentíssimo Senhor Ministro-Substituto Marcos Bemquerer Costa, mediante despacho de peça 25, concordou com esta unidade técnica.
EXAME DE MÉRITO
4.    	Delimitação
4.1.	Constitui objeto do presente recurso definir se:
a)	podem ser reavaliadas, na apreciação de ato de pensão militar, as irregularidades que não tenham sido analisadas em ato de reforma julgado legal pela Corte de Contas; e
b)	foi apresentada documentação comprobatória suficiente para afastar a ilegalidade concernente à acumulação de outros dois benefícios previdenciários, em desacordo com o art. 29 da Lei 3.765/1960.
5.	Da reavaliação das irregularidades não analisadas em atos de reforma refletidas na pensão militar
5.1.	A pensionista aduz a regularidade do cálculo de seus proventos, considerando-se a ascensão de nível hierárquico do militar após a reforma, com base nos seguintes argumentos.
5.2.	O instituidor Harri Kauer foi reformado, inicialmente, em 26/11/1980, com publicação em 5/12/980. Em 2010, houve alteração da reforma, em razão de incapacidade superveniente, cujo ato foi julgado legal, em 4/12/2012, conforme Acórdão 7451/2012-TCU-Primeira Câmara, incluído em relação pelo Ministro-Substituto Weder de Oliveira (peça 17, p. 3) .
5.3.	O posto/graduação na época da reforma era de 1º Sargento, passando ao de 2º Tenente como referência para cálculo dos proventos de reforma, haja vista o deferimento do pagamento com base em graus hierárquicos superiores previsto no art. 110, § 1º e § 2º, alínea 'b', da Lei 6.880/1980, ao ser tido como incapaz definitivamente para o serviço do Exército, nos termos do ato  de concessão publicado no DOU de 6/10/2010, cuja cópia integra a peça 2, p. 6 (peça 17, p. 4) .
5.4.	Inaceitável a tese de que houve mudança de entendimento quanto à possibilidade de um militar já reformado receber um posto/graduação acima, por ocasião de sua reforma por incapacidade, sendo que apenas militares da ativa ou da reserva podem receber a majoração (peça 17, p. 4-5) .
5.5.	Apesar de anteriormente terem sido consideradas legais tanto a reforma inicial quanto a alteração ocorrida em 2010, agora os atos em questão estão sendo considerados ilegais, inclusive o ato da reforma inicial que se deu em 1980, sendo absurda a alegação de que a contagem do tempo teria sido indevida. O direito de anular os atos administrativos desta espécie decai em cinco anos, sendo que a contagem do prazo de decadência inicia na percepção do primeiro pagamento, conforme previsto no art. 54 da Lei 9.784/1999 (peça 17, p. 4-5) .
5.6.	A pensionista tem direito a receber os mesmos valores pagos ao instituidor até o seu falecimento, sendo respeitado o mesmo posto/graduação, não havendo razão para a redução (peça 17, p. 5) .
5.7.	A decisão de revogar atos administrativos consolidados há mais de dez anos contraria os princípios da racionalidade administrativa, isonomia, boa-fé, dignidade da pessoa humana e segurança jurídica (peça 17, p.  5) .
5.8.	Ademais, a pensão militar é mera projeção, continuidade, do ato de reforma do instituidor e como os atos de reforma ocorreram há bem mais do que cinco anos, resta comprovado que decaiu o direito da Administração de anulá-los, devendo ser mantido o pagamento à recorrente sem redução do posto/graduação para base de cálculo da pensão militar (peça 17, p. 6) . 
Análise
5.9.	O instituidor Harri Kauer foi reformado, inicialmente, em 26/11/1980, por impedimento de idade, como primeiro-sargento, concessão que foi alterada, em razão de incapacidade superveniente à reforma inicial, para pagamento de proventos com base em um grau hierárquico superior, o de segundo-tenente (ato 10003371-07-2010-004638-6 julgado legal no âmbito do TC Processo 040.213/2012-9) , posto que também é a base de cálculo da pensão da recorrente.
5.10.	Com a alteração da reforma por doença incapacitante superveniente, houve elevação, em 1 ou 2 graus, do posto que serve de base de cálculo para os proventos do ex-militar, mas não há informação de que tenha contribuído adicionalmente para instituir pensão calculada tendo por base 1 ou 2 postos acima do posto de reforma, nos termos art. 6º da Lei 3.765/1960, se preenchidos os requisitos temporais antes da revogação desse artigo pela MP 2.215-10/2001, in verbis:
'Art. 6º É facultado aos militares de que trata o art. 1º desta lei, com mais de 30 (trinta) e 35 (trinta e cinco) anos de serviço computável para fins de inatividade, contribuírem, respectivamente, para a pensão correspondente a um ou dois postos ou graduações acima do ou da que possuem desde que satisfaçam o pagamento das contribuições a partir do mês seguinte àquele em que completaram o referido tempo de serviço.' (revogado pela Medida Provisória 2.215-10, de 31/8/2001) 
5.11.	Cabe transcrever os seguintes dispositivos da MP 2.215-10, de 31/8/2001:
'Art. 31.  Fica assegurada aos atuais militares, mediante contribuição específica de um vírgula cinco por cento das parcelas constantes do art. 10 desta Medida Provisória, a manutenção dos benefícios previstos na Lei 3.765/1960, até 29 de dezembro de 2000.
§ 1º Poderá ocorrer a renúncia, em caráter irrevogável, ao disposto no caput, que deverá ser expressa até 31 de agosto de 2001. (Revogado pela Lei 13.954/2019) 
§ 2º Os beneficiários diretos ou por futura reversão das pensionistas são também destinatários da manutenção dos benefícios previstos na Lei 3.765/1960, até 29 de dezembro de 2000.'
'Art. 32. Ficam assegurados os direitos dos militares que até 29 de dezembro de 2000, contribuíam para a pensão militar correspondente a um ou dois postos ou graduações acima da que fizerem jus.'
5.12.	Consta do ato de peça 2 que o militar computava até 29/12/2000 somente 25 anos, 8 meses e 10 dias de tempo de serviço, não satisfazendo o requisito de 30 anos de serviço para ter direito ao posto acima do que ocupava de que trata o art. 50, inciso II, da Lei 6.880/1980. Nessas circunstâncias, entendeu-se que o posto correto para referência de pagamento da pensão deveria ser o de primeiro-sargento.
5.13.	No que tange às disposições do art. 110, §§ 1º e 2º, da Lei 6.880/1980, observa-se ter assegurado apenas aos militares da ativa e da reserva o direito de serem inativados em grau hierárquico superior caso venham a ser acometidos de invalidez permanente: 
'Art. 110. O militar da ativa ou da reserva remunerada, julgado incapaz definitivamente por um dos motivos constantes dos incisos I e II do art. 108, será reformado com a remuneração calculada com base no soldo correspondente ao grau hierárquico imediato ao que possuir ou que possuía na ativa, respectivamente. 
§ 1º Aplica-se o disposto neste artigo aos casos previstos nos itens III, IV e V do artigo 108, quando, verificada a incapacidade definitiva, for o militar considerado inválido, isto é, impossibilitado total e permanentemente para qualquer trabalho. 
§ 2º Considera-se, para efeito deste artigo, grau hierárquico imediato:
a) o de Primeiro-Tenente, para Guarda-Marinha, Aspirante-a-Oficial e Suboficial ou Subtenente;
b) o de Segundo-Tenente, para Primeiro-Sargento, Segundo-Sargento e Terceiro-Sargento; e
c) o de Terceiro-Sargento, para Cabo e demais praças constantes do Quadro a que se refere o artigo 16.'
5.14.	Ademais, a concessão em cascata do benefício previsto no art. 110 da Lei 6.880/1980 é rejeitada pela jurisprudência do STJ, mesmo na hipótese de a moléstia incapacitante ter sido adquirida com o militar ainda na reserva remunerada. O beneficiário da vantagem do art. 50, inciso II, da Lei 6.880/1980 (inatividade com proventos calculados sobre o posto hierárquico imediato) não faz jus a nova melhoria de proventos com fundamento § 1º desse dispositivo legal (AgRg nos EDcl no Recurso Especial 966.142/RJ, Rel. Min. Marco Aurélio Bellizze, Quinta Turma, julgado em 26/2/2013, DJe de 5/3/2013, e (REsp. 169.804/DF, Rel. Min. Edson Vidigal DJU 23/11/1998) . 
5.15.	Reproduz-se abaixo a ementa, emitida pelo STJ, no REsp 1.784.347/RS, Rel. Min. Herman Benjamin, Segunda Turma, julgado em 2/4/2019, DJe de 23/4/2019:
'PROCESSUAL CIVIL. ADMINISTRATIVO. MILITAR REFORMADO POR ATINGIR A IDADE LIMITE NA RESERVA. INVALIDEZ SUPERVENIENTE À INATIVAÇÃO. REFORMA COM REMUNERAÇÃO CORRESPONDENTE AO GRAU HIERÁRQUICO IMEDIATO. IMPOSSIBILIDADE. SÚMULAS 7 E 83 DO STJ.
1. O art. 110 da Lei 6.880/1980 prevê o direito de o militar da ativa ou da reserva remunerada ser reformado com a remuneração calculada com base no soldo correspondente ao grau hierárquico imediato ao que possuir.
2. O Tribunal de origem asseverou: 'o autor foi reformado ex officio em 21/5/2006 (Evento 20 - PROCADM4 - fl. 15) , por ter atingido idade limite de permanência na reserva, nos termos do art. 106, I, d, da Lei 6.880/1980. Pretende, agora, a melhoria da reforma para que seus proventos passem a ser calculados com base na remuneração do posto superior na inatividade, em razão da superveniência de moléstia que determina a sua invalidez (neoplasia maligna constatada em 4/1/2008) '. (...) 
4. Ao reconhecer que o direito ora pugnado alcança apenas os militares da ativa ou da reserva remunerada, não prevendo a possibilidade da alteração de proventos de militar reformado por atingir a idade limite na reserva, o Tribunal a quo decidiu em consonância com a jurisprudência do STJ, razão pela qual incide a Súmula 83 do STJ. Precedentes: REsp 1.381.724/RS, Relatora Ministra REGINA HELENA COSTA, PRIMEIRA TURMA, DJe 10/5/2017; e AgRg no REsp 1.539.940/RS, Relatora Ministra ASSUSETE MAGALHÃES, SEGUNDA TURMA, DJe 29/3/2016.
5. Recurso Especial não conhecido.'
5.16.	A ausência de previsão legal para extensão da vantagem prevista no art. 110 da Lei 6.880/1980 a militares já reformados, com o acréscimo de dois postos no cálculo dos proventos, já foi abordada anteriormente por esta Corte de Contas (Acórdão 2225/2019-TCU-Plenário, Relator Ministro Benjamin Zymler) , ou seja:
'Sumário: Atos de reforma. Alteração de uma das concessões para elevação, em um grau hierárquico, do posto sobre o qual calculados os proventos do inativo, em face da superveniência de invalidez permanente decorrente de doença especificada em lei. Militar anteriormente reformado com proventos já calculados sobre o posto hierárquico superior, por tempo de serviço. Ausência de previsão legal para extensão da vantagem estabelecida no art. 110 da Lei 6.880/1980 a militares já reformados, bem como para o acréscimo de dois postos no cálculo dos proventos. Negativa de registro. Determinações. Legalidade e registro das demais concessões.'
5.17.	Dessa forma, entende-se que deve ser mantida a determinação para que o Comando do Exército regularize o posto/graduação do instituidor que serve de base para o cálculo dos proventos da pensão militar.
5.18.	 No que tange à possibilidade de reavaliação das irregularidades não analisadas em atos de reforma refletidas na pensão militar, verifica-se que a jurisprudência desta Corte de Contas firmou-se no sentido de que os atos de concessão de reforma e pensão militar, embora tenham correlação, são atos complexos independentes, de tal sorte que uma eventual irregularidade que não tenha sido analisada em um ato de reforma apreciado pela legalidade pode ser reavaliada em um ato de pensão militar (Acórdão 5263/2020-TCU-Primeira Câmara, de relatoria do Ministro Vital do Rêgo) .
5.19.	O Tribunal também já decidiu que não há vinculação inafastável entre o ato instituidor e a pensão, mesmo que o ato de alteração de reforma do ex-militar tenha sido considerado legal. Assim, a apreciação de pensão decorrente de aposentadoria ou reforma poderá ser objeto de nova análise, pois a concessão desse benefício é ato novo, igualmente complexo, que se aperfeiçoa após o julgamento realizado pela Corte de Contas no exercício da competência prevista no art. 71, inciso III, da Carta Magna (Acórdão 8057/2020-TCU-Segunda Câmara, de relatoria da Ministra Ana Arraes) . 
5.20.	A atuação desta Corte de Contas, no que tange ao julgamento de atos de pessoal para fins de registro, segue o balizamento estabelecido pelo Supremo Tribunal Federal (STF) na Súmula Vinculante 3, que excepciona a apreciação da legalidade do ato de concessão inicial de aposentadoria, reforma e pensão da necessidade de observância do contraditório e ampla defesa.
5.21.	O STF também fixou a seguinte tese de repercussão geral (tema 445) , no bojo no RE 636.553, de relatoria do Ministro Gilmar Mendes:
'Em atenção aos princípios da segurança jurídica e da confiança legítima, os Tribunais de Contas estão sujeitos ao prazo de 5 anos para o julgamento da legalidade do ato de concessão inicial de aposentadoria, reforma ou pensão, a contar da chegada do processo à respectiva Corte de Contas.'
5.22.	Assim, não havendo o registro, o ato de pensão militar, embora produza efeitos financeiros a partir da concessão precária do gestor competente, não se encontra plenamente formado. Por esta razão, e considerando que o ato de interesse da recorrente é independente do ato de reforma do instituidor, não incide a decadência, uma vez que o ato de pensão, vigente a partir de 15/8/2016, foi enviado ao TCU em 28/6/2018 (peça 2) e apreciado na Sessão da Primeira Câmara de 29/6/2021 (peça 9) . Com isso, ficam de igual modo afastadas as alegadas inobservâncias dos princípios da racionalidade administrativa, isonomia, boa-fé, dignidade da pessoa humana e segurança jurídica.
5.23.	No que tange à alegação da pensionista de que tem direito a receber os mesmos valores pagos ao instituidor até o seu falecimento, cabe ressaltar que o STF entende que não há óbice para a redução de proventos caso alguma parcela/vantagem esteja sendo paga ao arrepio da lei. Nesse sentido, convém transcrever a seguinte ementa: 
'MANDADO DE SEGURANÇA. ATO DO TRIBUNAL DE CONTAS DA UNIÃO. APOSENTADORIA DE MAGISTRADO. (...) . DECADÊNCIA ADMINISTRATIVA E OFENSA AO PRINCÍPIO DA IRREDUTIBILIDADE DE SALÁRIOS NÃO CONFIGURADAS. (...) 4. A redução de proventos de aposentadoria, quando concedida em desacordo com a lei, não ofende o princípio da irredutibilidade de vencimentos. Precedentes. 5. Segurança denegada. (MS 25552, Relator (a) : Min. CÁRMEN LÚCIA, Tribunal Pleno, julgado em 7/4/2008, DJe 097 DIVULG 29/5/2008 PUBLIC 30/5/2008 EMENT VOL-02321-01 PP-00075 RT v. 97, n. 876, 2008, p. 118-125) '
5.24.	Dessa forma, opina-se pela rejeição dos argumentos da recorrente.
6.	Da apresentação de documentação quanto à acumulação de outros dois benefícios previdenciários, em desacordo com o art. 29 da Lei 3.765/1960
6.1.	No que se refere à opção por dois benefícios dos três acumulados, foi informado pela recorrente que já solicitou, em 12/8/2021, a desistência de um dos benefícios do INSS, conforme documentos que juntou às peças 20 e 21 (peça 17, p. 6) .
Análise
6.2.	Além da pensão militar, Maria Isabel Kauer percebia proventos de aposentadoria por tempo de contribuição desde 1/7/2002 e pensão por morte previdenciária do INSS a partir de 15/8/2016, contrariando o disposto no art. 29 da Lei 3.765/1960.
6.3.	Quanto à documentação juntada aos autos, verifica-se que a solicitação de suspensão do benefício de número 300.610.017-6 (pensão por morte previdenciária) não contém confirmação de recebimento pelo INSS (peça 20) .
6.4.	Já à peça 21, foi juntado comprovante do protocolo de requerimento do serviço de 'solicitar desistência do benefício', datado de 12/8/2021, com vistas à renúncia da cota de pensão por morte. No entanto, não foram inseridos no presente processo novos documentos aptos a comprovar que o INSS já cancelou o benefício por morte previdenciária, razão pela qual cabe à interessada fornecer ao Comando do Exército provas acerca da regularidade da opção por benefícios acumuláveis nos termos do art. 29 da Lei 3.765/1960. 
6.5.	Dessa forma, entende-se que não merecem prosperar as alegações da recorrente.
CONCLUSÃO
7.	Da análise de mérito, conclui-se que:
a)	podem ser reavaliadas, na apreciação de ato de pensão militar, as irregularidades que não tenham sido analisadas em ato de reforma julgado legal pela Corte de Contas; e
b)	não foi apresentada documentação comprobatória suficiente para afastar a ilegalidade concernente à acumulação de outros dois benefícios previdenciários, em desacordo com o art. 29 da Lei 3.765/1960.
7.1.	Por conseguinte, deve-se negar provimento ao presente recurso.
PROPOSTA DE ENCAMINHAMENTO
8.	Ante o exposto, submetem-se os autos à consideração superior, propondo-se, com fundamento no art. 48 da Lei 8.443/1992:
a)	conhecer do recurso e, no mérito, negar-lhe provimento; e
b)	informar à recorrente e demais interessados do acórdão a ser proferido, destacando que o relatório e o voto que o fundamentam podem ser acessados por meio do endereço eletrônico www.tcu.gov.br/acordaos."
2.	É o relatório.

João Eclair Padilha (OAB/RS 29.349) e outros.

Procuradora-Geral Cristina Machado da Costa e Silva.

PENSÃO MILITAR. ART. 110 DA LEI 6.880/1980. ASCENSÃO IRREGULAR DE NÍVEL HIERÁRQUICO ENTRE A ATIVA E A REFORMA, REFLETIDA NAS PENSÕES. PERCEPÇÃO SIMULTÂNEA, PELA BENEFICIÁRIA EM UM ATO, DA PENSÃO EM EXAME COM OUTROS DOIS BENEFÍCIOS PREVIDENCIÁRIOS. ACUMULAÇÃO ILEGAL. CONTAGEM DE TEMPO DE SERVIÇO INFERIOR A 30 ANOS, INSUFICIENTE PARA PASSAGEM À RESERVA EM UM POSTO SUPERIOR. ILEGALIDADE. NEGATIVA DE REGISTRO. PEDIDO DE REEXAME. NÃO APRESENTAÇÃO DE ELEMENTOS BASTANTES PARA ALTERAR A DELIBERAÇÃO RECORRIDA. CONHECIMENTO. NÃO PROVIMENTO.

PENSÃO MILITAR (PMIL)

Secretaria de Recursos (Serur)

No que interessa ao presente feito, por meio do Acórdão 8921/2021-TCU-Primeira Câmara, esta Corte negou registro ao ato de pensão militar relativo ao sr. Harri Kauer em benefício da pensionista Maria Isabel Kauer.
2.	O ato de pensão militar foi julgado ilegal pelas seguintes razões:
	a) os proventos estavam sendo pagos com base em graduação superior, em desacordo com o art. 110 da Lei 6.880/1980;
	b) o ex-militar Harri Kauer não tinha direito ao benefício previsto no inciso II do art. 50 da Lei 6.880/80 por não contar com, no mínimo, 30 anos de serviço, para ser reformado em grau superior; e
	c) a pensionista Maria Isabel Kauer acumulava outros dois benefícios previdenciários, contrariando o disposto no art. 29 da Lei 3.765/1960.
3.	Inconformada, a pensionista interpõe o pedido de reexame ora sob análise.
4.	Nesse intuito, defende a regularidade do cálculo de seus proventos, considerando-se a ascensão de nível hierárquico do militar após a reforma, com base nos seguintes argumentos: (i) o instituidor Harri Kauer foi reformado, inicialmente, em 26/11/1980 e, em 2010, houve alteração da reforma em razão de incapacidade superveniente, cujo ato foi julgado legal em 4/12/2012, conforme Acórdão 7451/2012-TCU-Primeira Câmara; (ii) o posto/graduação à época da reforma era de 1º Sargento, passando ao de 2º Tenente como referência para cálculo dos proventos de reforma, haja vista o deferimento do pagamento com base em grau hierárquico superior previsto no art. 110, §§ 1º e 2º, alínea "b", da Lei 6.880/1980, ao ser tido como incapaz definitivamente para o serviço do Exército, nos termos do ato de concessão publicado no DOU de 6/10/2010; (iii) apesar de anteriormente terem sido consideradas legais tanto a reforma inicial, quanto a alteração ocorrida em 2010, agora os atos em questão estão sendo considerados ilegais, sendo absurda a alegação de que a contagem do tempo teria sido indevida; (iv) tem direito de receber os mesmos valores pagos ao instituidor até o seu falecimento, sendo respeitado o mesmo posto/graduação, não havendo razão para a redução; (v) a revogação de atos administrativos consolidados há mais de dez anos contraria os princípios da racionalidade administrativa, da isonomia, da boa-fé, da dignidade da pessoa humana e da segurança jurídica; e (vi) a pensão militar é mera continuidade do ato de reforma do instituidor e, como os atos de reforma ocorreram há bem mais do que cinco anos, resta comprovado que decaiu o direito da Administração de anulá-los.
5.	No que se refere à opção por dois benefícios dos três acumulados, foi informado pela recorrente que solicitou, em 12/8/2021, a desistência de um dos benefícios do INSS, conforme documentos que juntou às peças 20 e 21.
6.	Ao instruir o feito, a Serur posicionou-se pelo não provimento do apelo.
7.	O MP/TCU, em cota simples, pôs-se de acordo.
8.	Ratifico o juízo inicial de admissibilidade do pedido de reexame.
9.	No mais, acompanho, por seus fundamentos, expostos no relatório que antecede este voto, as conclusões dos pareceres, sem prejuízo das considerações feitas adiante.
10.	Segundo informam os autos, o sr. Harri Kauer foi reformado em 26/11/1980, aos 46 anos de idade, por impedimento de idade, como 1º Sargento. Posteriormente, em 2010, essa concessão foi alterada em razão de incapacidade superveniente à reforma inicial, para pagamento de proventos com base em um grau hierárquico superior, o de 2 º Tenente, posto que também foi adotado como base de cálculo da pensão por ele instituída.
11.	O que se verificou foi que, em razão da alteração da reforma por doença incapacitante superveniente, houve a elevação, em um ou dois graus, do posto que servia de base de cálculo para os proventos do ex-militar, e não havia a informação de que o inativo houvesse contribuído adicionalmente para instituir pensão calculada tendo por base um ou dois postos acima do posto de reforma, nos termos art. 6º da Lei 3.765/1960, se preenchidos os requisitos temporais antes da revogação desse artigo pela MP 2.215-10/2001:
	"Art. 6º. É facultado aos militares de que trata o art. 1º desta lei, com mais de 30 (trinta) e 35 (trinta e cinco) anos de serviço computável para fins de inatividade, contribuírem, respectivamente, para a pensão correspondente a um ou dois postos ou graduações acima do ou da que possuem desde que satisfaçam o pagamento das contribuições a partir do mês seguinte àquele em que completaram o referido tempo de serviço". 
12.	Cabe transcrever os seguintes dispositivos da MP 2.215-10, de 31/8/2001:
	"Art. 31.  Fica assegurada aos atuais militares, mediante contribuição específica de um vírgula cinco por cento das parcelas constantes do art. 10 desta Medida Provisória, a manutenção dos benefícios previstos na Lei 3.765/1960, até 29 de dezembro de 2000.
	§ 1º Poderá ocorrer a renúncia, em caráter irrevogável, ao disposto no caput, que deverá ser expressa até 31 de agosto de 2001. (Revogado pela Lei 13.954/2019) 
	§ 2º Os beneficiários diretos ou por futura reversão das pensionistas são também destinatários da manutenção dos benefícios previstos na Lei 3.765/1960, até 29 de dezembro de 2000."
	"Art. 32. Ficam assegurados os direitos dos militares que até 29 de dezembro de 2000, contribuíam para a pensão militar correspondente a um ou dois postos ou graduações acima da que fizerem jus."
13.	Considerando que o militar computava até 29/12/2000 somente 25 anos, 8 meses e 10 dias de tempo de serviço, não satisfazendo o requisito de 30 anos de serviço para ter direito ao posto acima do que ocupava e de que trata o art. 50, inciso II, da Lei 6.880/1980, o posto correto para referência de pagamento da pensão deveria ser o de 1º Sargento.
14.	Nesse contexto, o ato de pensão foi considerado ilegal por este Tribunal, uma vez que derivou de reforma inconsistente com o que dispõe o art. 110, §§ 1º e 2º, da Lei 6.880/1980 (Estatuto dos Militares) , o qual concedeu ao militar, apenas da reserva e da ativa, a possibilidade de ser inativado em grau hierárquico superior (no caso de invalidez permanente) :
	"Art. 110. O militar da ativa ou da reserva remunerada, julgado incapaz definitivamente por um dos motivos constantes dos incisos I e II do art. 108, será reformado com a remuneração calculada com base no soldo correspondente ao grau hierárquico imediato ao que possuir ou que possuía na ativa, respectivamente. 
	§ 1º Aplica-se o disposto neste artigo aos casos previstos nos itens III, IV e V do artigo 108, quando, verificada a incapacidade definitiva, for o militar considerado inválido, isto é, impossibilitado total e permanentemente para qualquer trabalho.
	§ 2º Considera-se, para efeito deste artigo, grau hierárquico imediato:
	a) o de Primeiro-Tenente, para Guarda-Marinha, Aspirante-a-Oficial e Suboficial ou Subtenente;
	b) o de Segundo-Tenente, para Primeiro-Sargento, Segundo-Sargento e Terceiro-Sargento; e
	c) o de Terceiro-Sargento, para Cabo e demais praças constantes do Quadro a que se refere o artigo 16."
15.	Como se vê, o benefício previsto no art. 110 da Lei 6.880/1980, expressamente dirigido ao militar da ativa ou da reserva remunerada, não alcança o militar reformado. Logo, não merece reparos a deliberação vergastada.
16.	A propósito, a jurisprudência do Superior Tribunal de Justiça (STJ) , intérprete último da lei federal, há muito se encontra pacificada, como ilustra o precedente adiante reproduzido:
	"ADMINISTRATIVO. MILITAR. REFORMA. ALTERAÇÃO DE BENEFÍCIO. INCAPACIDADE SUPERVENIENTE. ART. 110, § 1º C/C ART. 108, V, DA LEI 6.880/80. MILITARES DA ATIVA OU RESERVA REMUNERADA. RESTRIÇÃO. MILITAR JÁ REFORMADO. IMPOSSIBILIDADE. 
	1. A reforma do militar com a remuneração calculada com base no soldo correspondente ao grau hierárquico imediato ao que possuir ou que possuía na ativa, nos termos do art. 110, § 1º, c/c o art. 108, V, da Lei 6.880/80, restringe-se aos militares da ativa ou reserva remunerada, na exata disposição do caput do art. 110, não sendo possível a concessão de tal benesse àqueles militares já reformados. 
	2. Recurso especial não provido" (REsp 1.340.075/CE, Rel. Min. Castro Meira, Segunda Turma, julgado em 9/4/2013, DJe de 15/4/2013; ênfase acrescentada) .
17.	Desse último julgado, permito-me transcrever elucidativo trecho do voto do relator, Ministro Castro Meira (os destaques não constam do original) :
	" (...) Da simples leitura do caput do art. 110 do Estatuto dos Militares, denota-se que o benefício é restrito àqueles militares da ativa ou reserva remunerada, como, aliás, entendeu o decisório regional ora atacado. 
	Acrescente-se que, em sua redação original, o dispositivo legal permitia a reforma apenas aos militares da ativa, incluindo-se-lhe os da reserva remunerada somente a partir da edição da Lei 7.580/86, verbis: 
	'Art 1º. O caput do art. 110 da Lei nº 6.880, de 9 de dezembro de 1980, que dispõe sobre o Estatuto dos Militares, passa a vigorar com a seguinte redação: 
	'Art. 110. O militar da ativa ou da reserva remunerada, julgado incapaz definitivamente por um dos motivos constantes dos incisos I e II do art. 108, será reformado com a remuneração calculada com base no soldo correspondente ao grau hierárquico imediato ao que possuir ou que possuía na ativa, respectivamente'. 
	Art 2º. As disposições do art. 110 da Lei nº 6.880, de 9 de dezembro de 1980, são extensivas aos militares que na vigência desta lei já se encontrem na reserva remunerada e que tenham sido reformados com base nos incisos I e II do art. 108.' (...)  
	Se o próprio legislador não vislumbrou tal possibilidade, não cabe ao intérprete fazê-lo, ainda que por alegação de observância ao princípio da isonomia, pois não seria coerente admitir que suposta omissão legislativa possa ser sanada por interpretação que alargue o alcance normativo. 
	Os militares da reserva remunerada não se equiparam aos reformados, apesar de ambos os casos tratarem de inatividade, tendo em vista que aqueles podem ser convocados a retornar ao serviço ativo, enquanto estes passam definitivamente à inatividade.  (...) 
	Nem se diga que o art. 2º da Lei 7.580/86 socorreria o recorrente, porquanto a extensão das disposições do art. 110 da Lei 6.880/80 abrange 'militares que na vigência desta lei já se encontrem na reserva remunerada e que tenham sido reformados com base nos incisos I e II do art. 108', enquanto que no presente caso busca-se a equiparação com o art. 108, V. 
	Ademais, oportuno observar que o próprio art. 110, § 3º, ao admitir a ampliação dos benefícios de que trata por leis especiais, ressalvou que o benefício será deferido 'desde que o militar, ao ser reformado, já satisfaça as condições por ela exigidas'.
	Em suma, os militares que adquiriram a moléstia incapacitante após a passagem para a inatividade definitiva não foram contemplados pelo art. 110 da Lei 6.880/80, o qual refere-se à concessão inicial de reforma e não à sua alteração, e alcança apenas os militares da ativa e da reserva remunerada.
	Essa é a leitura que faço da norma tida por violada, embora tenha notícia que a Administração e o próprio Tribunal de Contas da União adotam interpretação em sentido contrário, sem diferenciação entre militares da ativa, da reserva ou reformados. 
	Por fim, vale anotar que o paradigma do TRF da 2ª Região arrolado pelo recorrente foi reformado por decisão desta Corte, no julgamento do REsp 1.115.309/RS, DJe 30.4.2010, Quinta Turma, de relatoria do Ministro Jorge Mussi. (...) 
Ante o exposto, nego provimento ao recurso especial."
18.	De fato, em sua redação original, o § 1º do art. 110 do Estatuto dos Militares dirigia-se unicamente aos militares da ativa. Foi a ocorrência de casos reais de incapacidade - envolvendo reservistas convocados - ocasionada por ferimento ou enfermidade contraída em função do efetivo exercício da atividade militar (incisos I e II do art. 108) que motivou o legislador a lhes estender o benefício. Reproduzo a exposição de motivos que fundamentou a alteração:
	"Excelentíssimo Senhor Presidente da República, 
	O militar da ativa julgado incapaz definitivamente, por um dos motivos constantes dos itens I e II do art. 108, da Lei nº 6.880/80, Estatuto dos Militares, é reformado com a remuneração do grau hierárquico imediato ao que possuir na ativa, de acordo com o art. 110 do mesmo Estatuto. 
	O militar da reserva remunerada julgado incapaz definitivamente por um dos motivos constantes dos itens I e II do citado art. 108 vem sendo reformado com a remuneração correspondente ao seu grau hierárquico. 
	A situação configura uma abrangência incompleta e injusta da lei cuja correção ora submeto à elevada apreciação de Vossa Excelência."
19.	Portanto, a não concessão da vantagem aos militares já reformados não foi um mero descuido da lei; tampouco representa, sob qualquer enfoque que se considere, ofensa ao princípio da isonomia.
20.	De toda sorte, mesmo que assim não fosse, de modo algum seria dado ao intérprete substituir-se ao legislador no disciplinamento da matéria. É o que estabeleceu o Supremo Tribunal Federal (STF) em 2014, por meio da Súmula Vinculante 37, de observância obrigatória pelos órgãos do Poder Judiciário e por toda a administração pública (cf. art. 103-A da Constituição Federal) :
	"Não cabe ao Poder Judiciário, que não tem função legislativa, aumentar vencimentos de servidores públicos sob o fundamento de isonomia."
21.	No caso do sr. Harri Kauer, ora em exame, o militar já se encontrava reformado quando acometido de moléstia especificada em lei, de modo que sob nenhuma perspectiva lhe seria devida a melhoria outorgada pelo Comando do Exército.
22.	No que tange à possibilidade de reavaliação das irregularidades não analisadas em atos de reforma refletidas na pensão militar, cabe registrar que, de acordo com a jurisprudência desta Corte de Contas, eventual irregularidade em ato de reforma registrado pelo TCU, sem possibilidade de revisão de ofício (art. 260, § 2º, do RITCU) , pode ser objeto de nova análise de legalidade na apreciação da pensão militar decorrente, pois a concessão da pensão é ato novo, também complexo, que somente se aperfeiçoa após a análise realizada pelo Tribunal no exercício da competência prevista no art. 71, inciso III, da Constituição Federal (vide Acórdão 8958/2021-TCU-Primeira Câmara, 5.263/2020-1ª Câmara, 457/2020-2ª Câmara e 8.057/2020-2ª Câmara, dentre outros) .
23.	Por fim, como bem asseverou a Serur, a atuação desta Corte de Contas, no que tange ao julgamento de atos de pessoal para fins de registro, segue o balizamento estabelecido pelo Supremo Tribunal Federal na Súmula Vinculante 3, que excepciona a apreciação da legalidade do ato de concessão inicial de aposentadoria, reforma e pensão da necessidade de observância do contraditório e ampla defesa.
24.	Sobre o tema, o STF também fixou a seguinte tese de repercussão geral (tema 445) , no bojo no RE 636.553, de relatoria do Ministro Gilmar Mendes:
	"Em atenção aos princípios da segurança jurídica e da confiança legítima, os Tribunais de Contas estão sujeitos ao prazo de 5 anos para o julgamento da legalidade do ato de concessão inicial de aposentadoria, reforma ou pensão, a contar da chegada do processo à respectiva Corte de Contas."
25.	Desse modo, inexistente o registro, o ato de pensão militar, embora produza efeitos financeiros a partir da concessão precária do gestor competente, não está plenamente formado. Por esse motivo, e considerando que o ato de interesse da recorrente é independente do ato de reforma do instituidor, não incide a decadência, uma vez que o ato de pensão, vigente a partir de 15/8/2016, foi enviado ao TCU em 28/6/2018 e apreciado na sessão da Primeira Câmara de 29/6/2021.
26.	Por fim, quanto à acumulação de outros dois benefícios previdenciários pela recorrente, também assiste razão à unidade técnica.
27.	Além da pensão militar, a sra. Maria Isabel Kauer percebia proventos de aposentadoria por tempo de contribuição desde 1/7/2002 e pensão por morte previdenciária do INSS a partir de 15/8/2016, contrariando o disposto no art. 29 da Lei 3.765/1960.
28.	Ocorre que não há, nos autos, confirmação de recebimento pelo INSS do pedido de suspensão de um dos benefícios (pensão por morte previdenciária) , conforme sustenta a recorrente.
29.	A Serur apurou que foi juntado à peça 21 comprovante do protocolo de requerimento do serviço de "desistência do benefício", datado de 12/8/2021, com vistas à renúncia da cota de pensão por morte. No entanto, não foram inseridos nos presentes autos novos documentos aptos a comprovar que o INSS já cancelou o benefício, razão pela qual cabe à recorrente fornecer ao Comando do Exército provas acerca da regularidade da opção por benefícios acumuláveis nos termos do art. 29 da Lei 3.765/1960.
30.	Não há, pois, o que reparar na deliberação atacada.
31.	Diante do exposto, voto no sentido de que este Colegiado adote a deliberação que ora submeto a sua apreciação.
TCU, Sala das Sessões Ministro Luciano Brandão Alves de Souza, em 26 de abril de 2022.
BENJAMIN ZYMLER 
Relator